臺灣高等法院臺南分院刑事裁定
111年度毒抗字第940號
抗  告  人  
即  被  告  林久富


上列抗告人即被告因違反毒品危害防制條例案件，不服臺灣臺南
地方法院111年度毒聲字第932號中華民國111年11月25日裁定（
聲請案號：臺灣臺南地方檢察署111年度聲觀字第772號、111年
度毒偵字第2619號），提起抗告，本院裁定如下：
    主  文
抗告駁回。
    理  由
一、聲請意旨略以：被告林久富前因施用毒品案件，經臺灣高雄
    地方法院（下稱高雄地院）89年度毒聲字第415號裁定送觀
    察、勒戒後，因有繼續施用毒品之傾向，再經高雄地院以89
    年度毒聲字第1635號裁定令入戒治處所施以強制戒治，嗣以
    89年度毒聲字第6950號裁定停止戒治付保護管束出所，於民
    國90年3月7日因保護管束期滿未經撤銷，視為強制戒治期滿
    執行完畢。詎仍不知悔改，基於施用第一級毒品之犯意，於
    強制戒治執行完畢釋放3年後之111年6月27日22時許，在臺
    南市下營區某產業道路，以針筒注射之方式，施用第一級毒
    品海洛因1次。嗣經警於同年月28日13時25分許，在臺南市
    政府警察局第四分局內，採集其尿液送驗，檢驗結果呈嗎啡
    陽性反應，始悉上情，業經被告坦承不諱，且被告之尿液經
    檢驗確呈毒品嗎啡陽性反應，爰依毒品危害防制條例第20條
    第1、3項規定，聲請裁定將被告送勒戒處所觀察、勒戒。
二、原裁定意旨略以：被告林久富前開施用第一級毒品海洛因之
    事實，業據坦承不諱，其尿液經送驗結果，呈嗎啡反應，堪
    認被告確有聲請意旨所指施用第一級毒品海洛因之事實。又
    被告因施用毒品案件，經原審法院裁定令入勒戒處所觀察、
    勒戒及強制戒治，經裁定停止戒治付保護管束後，於90年3
    月7日因保護管束期滿未經撤銷，視為強制戒治執行完畢，
    然之後均未再因施用毒品案件受觀察、勒戒或強制戒治處分
    ，則被告本案施用毒品犯行距其前揭觀察、勒戒及強制戒治
    執行完畢釋放之日已逾3年，檢察官聲請裁定將被告送勒戒
    處所觀察、勒戒，自無不合，應予准許。爰依毒品危害防制
    條例第20條第3項、第1項之規定，裁定被告應送勒戒處所觀
    察、勒戒。
三、被告抗告意旨略以：㈠行政程序法第102條規定，行政機關作
    成限制或剝奪人民自由或權利之行政處分前，應通知受處分
    人陳述意見，同為國家公權力的對待，剝奪人身自由的觀察
    、勒戒處分，更無剝奪被告聽審權的道理，本案檢察官未令
    被告就是否觀察、勒戒於事前表示意見，聲請書未送達被告
    ，導致被告無從知悉已遭聲請，無從在法院裁定前，有向法
    官事前陳述意見之機會，原審法院在裁定是否觀察勒戒前，
    亦未開庭訊問被告，或以書面通知被告使有以言詞或書面陳
    述答辯之機會，顯然漠視被告事前陳述意見權的保障。㈡修
    正後毒品危害防制條例強調「治療勝於處罰」、「醫療先於
    司法」之刑事政策，強化觀察、勒戒或強制戒治處分、命附
    條件緩起訴處遇措施與監禁刑罰間之交替運用，以助施用毒
    品者重生。其中「附命完成戒癮治療緩起訴」之執行，係以
    社區醫療（機構外醫療體系）處遇替代監禁式治療，使施用
    毒品者得 繼續正常家庭及社會生活，尚非集中於勒戒處所
    受監所矯正、管理而具有「收容」或「處罰」外觀者，所可
    比擬。本案距前次強制戒治施用毒品約21年，被告是否無法
    藉由「附命完成戒 癮治療緩起訴」之執行，戒除毒品，而
    必須集中於勒戒處所受監所矯正？檢察官並未充分考量，已
    有裁量上瑕疵。被告另案遭黃宣敏誣陷為其毒品來源，已獲
    不起訴處分，被告於另案調查時，主動供出己身毒品來源「
    林文玄」（綽號：黑賢），警方因而查獲「林文玄」，若非
    被告有心戒斷毒癮，豈有可能供出上手，讓毒品來源中斷，
    被告乃一時心意不堅而施用毒品，被告將於111年12月6日起
    自費前往新營醫院接受美沙冬替代療法，預計於112年5月底
    結束療程，檢察官未徵詢被告是否戒癮治療之意見，未予被
    告充分陳述意見之機會，程序上有嚴重瑕疵。檢察官捨「緩
    起訴戒癮治療」，而擇定「聲請法院觀察勒戒」，顯未為合
    義務性裁量，難謂已遵循正當法律程序。㈢被告現從事○○工
    作，有正當工作，生活趨於安定，並已自費至新營醫院接受
    美沙冬替代療法，若入勒戒處所施以觀察、勒戒，恐將面臨
    工作暫停或失業之困境。檢察官就被告是否適合戒癮治療之
    緩起訴處分，並未調查，即逕向法院聲請觀察、勒戒，有消
    極不行使裁量權、裁量怠惰之違法，故本件聲請不合法，原
    裁定未審視檢察官裁量過程，逕裁准檢察官之聲請，容非允
    當。爰提起抗告，請撤銷原裁定，駁回檢察官之聲請。
四、經查：
　㈠查被告林久富於111年6月27日22時許，在臺南市下營區產業
    道路某處，在BDF-9216號自小客車上，以針筒注射方式，施
    用第一級毒品海洛因之事實，業據被告於警詢坦承不諱，經
    警於111年6月28日13時25分採被告尿液送驗結果，呈嗎啡陽
    性反應，有臺南市政府警察局第四分局偵辦毒品危害防制條
    例案送驗尿液編號及年籍對照表（尿液編號：000Z000）、
    臺南市政府衛生局濫用藥物尿液檢驗結果報告（檢體名稱：
    000Z000）各1份在卷可佐（警卷第13、19頁)，堪認被告確
    有聲請意旨所指施用海洛因，違反毒品危害防制條例第10條
    第1項施用第一級毒品之事實。　
　㈡被告前因施用第二級毒品案件，依高雄地院88年度毒聲字第6
    664號裁定受觀察、勒戒後，認無繼續施用毒品之傾向，為
    臺灣高雄地方檢察署（下稱高雄地檢署）檢察官以88年度毒
    偵字第1081號為不起訴處分。被告嗣於88年10月26日起至89
    年1月29日止，連續施用第一級毒品海洛因及第二級毒品甲
    基安非他命，經高雄地院89年度毒聲字第415號裁定送觀察
    、勒戒，認有繼續施用毒品之傾向，依同院89年度毒聲字第
    1635號裁定令入戒治處所施以強制戒治，並依同院89年度毒
    聲字第6950號裁定停止戒治，所餘期間付保護管束，而於89
    年9月26日停止強制戒治（轉受刑人），所餘期間付保護管
    束，於90年3月7日保護管束期滿未經撤銷，視為強制戒治執
    行完畢，被告前揭連續施用第一級毒品及連續施用第二級毒
    品犯行，經高雄地院89年度訴字第468號判決各處有期徒8月
    、3月，定應執行刑有期徒刑10月確定。有臺灣高等法院被
    告前案紀錄表、上開高雄地院觀察、勒戒、強制戒治、停止
    強制戒治裁定暨科刑之確定判決在卷可稽。
　㈢被告自93年至97年間，迭因施用毒品受刑之宣告與執行。於9
    9年4月21日因施用第一級毒品海洛因，經臺灣臺南地方檢察
    署（下稱臺南地檢署）檢察官以99年度毒偵字第1101號為附
    命戒癮治療之緩起訴處分（緩起訴處分期間自99年8月16日
    起至101年8月15日），但被告仍於接受戒癮治療之緩起訴處
    分期間，於100年8月9日再度施用第一級毒品海洛因，前述
    緩起訴處分雖經撤銷，然檢察官審酌被告犯後坦承犯行，於
    前案緩起訴處分期間有前往指定之新營醫院服用替代藥品美
    沙酮（服藥出席率為95.33%），認被告有意以此替代療法戒
    除毒癮，為期收戒治毒品成效，給予被告機構外處遇之戒癮
    治療機會，以100年度毒偵字第2415號為附命戒癮治療之緩
    起訴處分（緩起訴處分期間：101年1月10日至103年1月9日
    ）。然被告於緩起訴附命戒癮治療完成後，於103、104年間
    分別再因施用第一級毒品受刑之宣告與執行。以上有臺灣高
    等法院被告前案紀錄表在卷可查，並經本院調取上開緩起訴
    處分書查閱無訛。
　㈣被告再度於110年2月14日施用第一級毒品海洛因，同年8月2
    日、8月3日施用第一級毒品海洛因、第二級毒品甲基安非他
    命，為警查獲，經臺南地檢署檢察官以110年度毒偵字第548
    號、110年度營毒偵字第241號為附命戒癮治療之緩起訴處分
    ，被告於緩起訴處分期間，另因違反廢棄物清理法案件，自
    111年1月28日起至同年5月27日受羈押，因而無法至治療機
    構（新營醫院）報到就診，其無法完成戒癮治療，固然是因
    人身自由遭拘禁，有事實上之困難，難認係無故不接受戒癮
    治療，但被告先前已因多次施用毒品受刑之宣告與執行，且
    曾完成緩起訴附命戒癮治療，仍於110年2月14日及同年8月2
    日、8月3日多次施用第一、二級毒品，顯見難以戒除毒癮。
    以上復經本院調取臺南地檢署110年度毒偵字第548號、110
    年度營毒偵字第241號緩起訴處分書、111年度撤緩字第255
    、256號撤銷緩起訴處分書、原審法院111年度毒聲更一字第
    16號裁定（駁回檢察官該次觀察、勒戒之聲請）、本院111
    年度毒抗字第818號裁定（駁回檢察官之抗告）查閱無訛。
    而被告於前述緩起訴處分期間，在接受戒癮治療後，仍於11
    1年6月27日再犯本案施用第一級毒品犯行，益證仍未戒除毒
    癮，且自我克制力不足。
五、行政程序法第102條固然規定「行政機關作成限制或剝奪人
    民自由或權利之行政處分前，除已依第39條規定，通知處分
    相對人陳述意見，或決定舉行聽證者外，應給予該處分相對
    人陳述意見之機會。但法規另有規定者，從其規定。」，但
    同法第3條第2項已明定司法機關之行政行為，不適用該法之
    程序規定。又被告之聽審權雖屬於憲法第16條保障人民訴訟
    權之一（司法院釋字第482號解釋參照），其內涵包括資訊
    請求權（請求獲得充分訴訟資訊）、表達請求權（請求到場
    陳述或辯明訴訟上意見）、注意請求權（請求注意被告陳述
    及表達）等項，但並非不得以法律為合理、正當規劃或限制
    ，例如：某些案件類型，審理法院不經言詞辯論、陳述（即
    不需當事人到場辯論、陳述），即得逕為裁判。具體以言，
    諸如：刑事訴訟法第222條第1項（即裁定，除因當庭之聲明
    而為之者，應經訴訟關係人之言詞陳述外，均以書面審理，
    專據案卷之訴訟資料予以裁定）、第302條至第304條（即免
    訴、不受理及管轄錯誤判決）、第449條（即簡易程序判決
    ）等等，即為適例，此乃立法機關自由形成的範疇，要屬「
    立法裁量」權限，並未違反人民訴訟權的保障，與憲法尚無
    牴觸（最高法院107年度台抗字第447號刑事裁定要旨參照）
    。現行毒品危害防制條例就觀察、勒戒之審查程序，尚無被
    告有聽審權之相關規定，亦即並無課以檢察官於聲請觀察、
    勒戒前，應訊問被告是否同意觀察、勒戒之規定，亦未明定
    法院須經開庭進行審理程序，始得為觀察、勒戒之裁定，此
    乃立法者考量此類案件本質所為程序上之規劃，自不得以檢
    察官或法院未傳喚被告到場陳述意見及進行證據之提示調查
    程序，即指摘書面審理違法。況本件被告確有施用第一級毒
    品海洛因之事實，此部分事證明確，自無再為其他調查之必
    要。　　　　　
六、毒品危害防制條例第20條第1項明定「犯第10條之罪者，檢
    察官應聲請法院裁定，或少年法院（地方法院少年法庭）應
    先裁定，令被告或少年入勒戒處所觀察、勒戒，其期間不得
    逾2月」。所規定之「觀察、勒戒」程序，係針對受處分人
    所為保安處分，目的在戒除行為人施用毒品身癮及心癮，以
    達教化與治療之目的，其立法意旨在幫助施用毒品者戒毒，
    性質上為一療程，而非懲罰，並屬強制規定，除檢察官審酌
    個案情形，依同條例第24條第1項為附條件之緩起訴處分外
    ，凡經檢察官聲請法院裁定將被告送勒戒處所觀察、勒戒者
    ，法院僅得就其聲請審查被告是否有施用毒品之行為，以及
    被告是否為「初犯」或為觀察、勒戒、強制治療執行完畢後
    「3年內再犯」而為准駁之裁定，並無自由斟酌以其他方式
    替代或得以其他原因免予執行之權。惟是否給予被告為附條
    件緩起訴處分，事屬刑事訴訟法第253條之1第1項及第253條
    之2第1項第6款特別賦予檢察官之職權，非法院所得審酌，
    被告亦無聲請檢察官為緩起訴之權利，檢察官即使未為此部
    分理由之說明，於法亦無不合。法院原則上應尊重檢察官職
    權之行使，僅就檢察官之判斷有違背法令、事實認定有誤或
    其他裁量重大明顯瑕疵等事項，予以有限之低密度審查（臺
    灣高等法院暨所屬法院107年法律座談會刑事類提案第22號
    審查意見及研討結果參照）。又「毒品戒癮治療實施辦法及
    完成治療認定標準」固係法務部基於防制毒品危害之刑事政
    策，與毒品危害防制條例第24條鑑於對若干施用毒品者，若
    僅施以徒刑不足以斷絕毒癮之規範本旨，乃由檢察機關與行
    政院衛生署（已改制為衛生福利部）合作，由檢察官審酌個
    案情形，援引毒品危害防制條例第24條，改以緩起訴處分方
    式轉介毒品施用者前往醫療院所治療。惟是否給予被告為附
    命完成戒癮治療（或附條件）之緩起訴處分，事屬檢察官之
    職權，非法院所得審酌（最高法院103年度台上字第2464號
    判決參照）。從而，毒品危害防制條例所規定之觀察、勒戒
    及強制戒治處分，可謂刑罰之補充制度，雖兼具自由刑之性
    質，卻有刑罰不可替代之教化治療作用，既屬用以矯治、預
    防行為人反社會性格，而具社會保安功能之保安處分，當無
    因行為人主觀之個人或家庭因素而免予執行之理。何況施用
    一、二級毒品應受觀察勒戒處分，及檢察官得依毒品危害防
    制條例第24條第1項規定為附條件之緩起訴處分，已見諸於
    法律明文規定，被告前曾受附命戒癮治療之緩起訴處分，已
    非初犯，此次再度施用第一級毒品，檢察官有相當大的可能
    性依法向法院聲請觀察勒戒，應在被告可預期範圍內。
七、再「附命緩起訴」戒癮治療之執行，係以社區醫療（機構外
    醫療體系）處遇替代監禁式治療，使施用毒品者得繼續正常
    家庭及社會生活，實非集中於勒戒處所，而受監所矯正、管
    理，仍難脫其「收容」或「處罰」外觀者，所可比擬，恐難
    遽認已完成該戒癮治療者，即無再受「觀察、勒戒或強制戒
    治」處遇之實效。是以，於機構外之戒癮治療難達其成效時
    ，再施以機構內之強制處遇，亦屬循序漸進之合理矯治方式
    （最高法院110年度台上字第2096號判決意旨參照）。被告
    前曾多次受附命戒癮治療之緩起訴處分，仍無法戒除毒癮，
    於緩起訴處分期間，多次施用第一、二級毒品，無視法律禁
    止規定，自我約束能力明顯不足，要難期待社區醫療處遇的
    附命緩起訴處分能收戒癮治療之成效。檢察官據此聲請觀察
    、勒戒，原審法院裁定被告應令入勒戒處所觀察、勒戒，亦
    屬循序漸進之合理矯治方式，難認檢察官聲請觀察、勒戒，
    有何違法或濫用裁量權情事。何況被告違反廢棄物清理法案
    件，經檢察官提起公訴，甫經原審法院111年度訴字第1018
    號於111年10月26日判決處有期徒刑1年，亦有臺灣高等法院
    被告前案紀錄表足參，而有「毒品戒癮治療實施辦法及完成
    治療認定標準」第2條第1款所定不適合為附命完成戒癮治療
    之緩起訴處分情事，堪認本件檢察官之聲請及原審准為觀察
    、勒戒之裁定，其認定事實、適用法律，均無違誤，亦未見
    有何恣意濫用裁量權或違反比例原則之情形。　
八、至於抗告意旨另以被告供述毒品來源，現從事○○工作，且自
    費至新營醫院接受美沙冬替代療法等情，足認戒毒決心，若
    受觀察、勒戒，將影響現有工作與戒癮治療等情，關於戒癮
    治療部分，已詳述如前，而被告有無供述毒品來源、所從事
    的工作為何，與法院是否裁定令入勒戒處所執行觀察、勒戒
    之判斷無涉，自不足以做為免除觀察、勒戒之適法理由。
九、綜上所述，本案被告於111年6月27日施用第一級毒品海洛因
    ，觸犯毒品危害防制條例第10條第1項施用第一級毒品罪，
    事證明確，被告前受強制戒治處分執行完畢逾3年，檢察官
    審酌被告前案紀錄，經整體考量後，依職權選擇向原審法院
    聲請觀察勒戒，原審法院認檢察官之聲請為正當，依毒品危
    害防制條例第20條第3項、第1項規定，令被告入勒戒處所觀
    察、勒戒，核其認事用法，並無違誤或不當，被告執前詞提
    起本件抗告，為無理由，應予駁回。
據上論斷，依刑事訴訟法第412條，裁定如主文。
中　　華　　民　　國　　111 　年　　12　　月　　20　　日
                    刑事第五庭  審判長法  官  張瑛宗
                                      法  官  黃裕堯
                                      法  官  林逸梅
以上正本證明與原本無異。
不得再抗告。
                                      書記官  施淑華
中　　華　　民　　國　　111 　年　　12　　月　　20　　日